【裁判字號】    98,上訴,602
【裁判日期】    980729
【裁判案由】    違反毒品危害防制條例
【裁判全文】
臺灣高等法院高雄分院刑事判決         98年度上訴字第602號
上  訴  人  臺灣高雄地方法院檢察署檢察官
上  訴  人
即  被  告  甲○○
選任辯護人  洪仁杰律師
上  訴  人
即  被  告  乙○○
選任辯護人  何曜男律師
上列上訴人因被告等違反毒品危害防制條例案件，不服臺灣高雄
地方法院97年度訴字第918 號中華民國98年4 月7 日第一審判決
（起訴案號：臺灣高雄地方法院檢察署97年度偵字第3414號），
提起上訴，本院判決如下：
    主  文
上訴駁回。
    事  實
一、甲○○與乙○○係男女朋友，自民國96年11月起租屋同住在
    高雄縣鳳山市○○路212 巷4 號，甲○○、乙○○明知愷他
    命（俗稱K 他命）係毒品危害防制條例第2 條第2 項第3 款
    所定之第三級毒品，未經許可，不得持有或販賣，竟共同基
    於營利意圖而販賣第三級毒品愷他命之犯意聯絡，於97年1
    月7 日下午3 時16分34秒及17分39秒許，丙○○先後以行動
    電話門號0000000000號撥打甲○○所有持用之行動電話門號
    0000000000號及乙○○所有持用之行動電話門號0000000000
    號，與2 人聯絡後，前往2 人上開租住處向甲○○表示欲購
    買價值新臺幣（下同）500 元之愷他命，並先支付價金予甲○○，俟甲○○以不詳方式取得愷他命後，再委由乙○○在
    上開住處附近交付愷他命1 包約1 公克予丙○○。嗣經警持
    搜索票至其等上開住處搜索，當場扣得上開聯絡販賣毒品使
    用之SONY ERICSSON 行動電話1 支（含門號0000000000號之
    SIM 卡）、ALCTEL行動電話1 支（含門號0000000000號之SI
    M 卡）、殘留愷他命之電子磅秤1 臺、及預備供販賣使用之
    夾鏈袋1 包等物，而查悉上情。
二、案經高雄縣政府警察局楠梓分局移送臺灣高雄地方法院檢察
    署檢察官偵查起訴。
    理  由
壹、程序部分：
一、被告乙○○之辯護人主張：被告乙○○之警詢筆錄，未全程
    連續錄音，無證據能力云云。經查，被告乙○○警詢筆錄製
    作之時間，依警詢筆錄記載為58分鐘，而經原審勘驗高雄市
    警察局楠梓分局所檢具被告乙○○之警詢錄影光碟，勘驗結
    果：光碟長度9 分15秒，內容只有影像無聲音，畫面清晰未
    中斷；周遭狀況，一開始有1 人站立於畫面左方，另有3 次
    乙○○後方有1 人經過，其餘畫面中皆只有乙○○1 人；詢
    問過程，乙○○表情無異狀，均低頭回答，僅偶有抬頭；其
    中0 分1 秒、0 分31秒、2 分44秒、2 分51秒、4 分55秒畫
    面中出現乙○○手持紙類文件，自3 分21秒起，乙○○之回
    答久長且持續少停頓等情，此有原審勘驗筆錄1 份在卷可稽
    （見原審卷第254 頁），復經原審向高雄市政府警察局楠梓
    分局函詢是否留存被告乙○○之警詢錄音光碟，業據該局函
    覆：筆錄詢問人偵查佐丁○○於製作筆錄時因電腦光碟燒錄
    故障，無法提供當時之警詢錄音光碟等語，此有該分局97年
    12月26日高市警楠分偵字第0970029700號函附卷足憑（見原
    審卷第248 頁），又經證人即當日製作筆錄之員警丁○○於
    原審審理中證稱：警詢錄影光碟長度僅9 分15秒且無聲音，
    是因為操作燒錄的時候沒有操作好等語（見原審卷第274 至
    275 頁），其復於本院審理時證稱：該次警詢筆錄製作時，
    是以當時新裝設在電腦上的攝影機錄影、錄音後，再經由電
    腦將錄影、錄音檔案燒錄至光碟內。惟因當時設備剛裝設不
    久，可能因操作不當而沒有錄好，以致只有部分影像燒錄完
    成等語（見本院98年7 月15日審判筆錄第3-5 頁）。依原審
    勘驗上開光碟影像結果，可認員警製作該筆錄時確係以裝設
    在電腦上之攝影機為錄影，再參諸丁○○上開證述，應可認
    確係員警製作詢問筆錄時因操作錄音、錄影設備不當，致未
    能完成詢問被告乙○○之全程錄音及錄影。故本案製作被告
    乙○○警詢筆錄時，員警雖曾操作錄影、錄音設備，惟因操
    作不當致未錄製完成，應認警方詢問被告乙○○製作筆錄時
    ，未全程連續錄音，而違反刑事訴訟法第100 條之2 準用同
    法第100 條之第1 項規定，故本案被告乙○○之警詢筆錄，
    係員警違反法定程序取得之證據。本院依刑事訴訟法第158
    條之4 規定，審酌上開警方製作筆錄之過程，可認本件違背
    法定程序之程度尚輕，警方主觀上又無故意違反該規定之意
    圖，被告乙○○警詢筆錄自白，亦大致與其於同日之偵訊筆
    錄自白相符，該違反對於被告乙○○權益應無損害，本院本
    於人權保障與公共利益之均衡維護，認被告乙○○之警詢筆
    錄，有證據能力。
二、又按被告以外之人於檢察事務官、司法警察官或司法警察調
    查中所為之陳述，與審判中不符時，其先前之陳述具有較可
    信之特別情況，且為證明犯罪事實存否所必要者，得為證據
    ，刑事訴訟法第159 條之2 定有明文。是依本條規定，被告
    以外之人於檢察事務官、司法警察（官）調查時所為之陳述
    ，屬傳聞證據，依同法第159 條第1 項規定，本無證據能力
    ，必具備「可信性」及「必要性」二要件，始例外得適用上
    開第159 條之2 規定，認有證據能力，而得採為證據。此之
    「必要性」要件，必須該陳述之重要待證事實部分，與審判
    中之陳述有所不符，包括審判中改稱忘記、不知道等雖非完
    全相異，但實質內容已有不符者在內，且該審判外之陳述，
    必為證明犯罪之待證事實存在或不存在所不可或缺，二者兼
    備，始足當之。故此所謂「為證明犯罪事實存否所必要者」
    ，既必須達不可或缺之程度，自係指就具體個案案情及相關
    卷證判斷，為發現實質真實目的，認為除該項審判外之陳述
    外，已無從再就同一供述者取得與其上開審判外陳述相同供
    述內容，倘以其他證據代替，亦無從達到同一目的之情形而
    言（最高法院95年度台上字第4414號判決意旨參照）。另「
    可信性」要件，乃指陳述係在特別可信為真實之情況下所為
    者而言，例如被告以外之人出於自然之發言，或違反自己利
    益之陳述等特別情形均屬之（最高法院95年度台上字第5740
    號判決意旨參照）。查被告2 人之辯護人分別主張：共同被
    告之警詢筆錄，為審判外陳述，無證據能力云云。經查，甲○○關於其是否曾要乙○○拿毒品交付他人之事實，警詢與
    原審所陳述不符，乙○○關於其是否於甲○○販賣毒品時為
    甲○○交付毒品給他人之事實，警詢與原審所陳述不符，故
    該2 人警詢陳述，均係證明被告犯罪事實存否所必要，而具
    「必要性」，另2 人警詢陳述又均係出於其等自然之發言，
    且均對自己不利，而均係違反自己利益而為陳述，故2 人警
    詢陳述均具「可信性」，本院認其等警詢筆錄，對其他共同
    被告有證據能力。
三、末按被告以外之人於審判外之陳述，雖不符刑事訴訟法第15
    9 條之1 至第159 條之4 之規定，而經當事人於審判程序同
    意作為證據，法院審酌該言詞陳述或書面陳述作成時之情況
    ，認為適當者，亦得為證據。當事人、代理人或辯護人於法
    院調查時知有第159 條第1 項不得為證據之情形，而未於言
    詞辯論終結前聲明異議者，視為有前項之同意，同法第159
    條之5 第1 、2 項定有明文。立法意旨在於傳聞證據未經當
    事人之反對詰問予以核實，原則上先予排除，惟若當事人已
    放棄反對詰問權，於審判程序中表明同意該等傳聞證據可作
    為證據，基於尊重當事人對傳聞證據之處分權，及證據資料
    愈豐富，愈有助於真實發見之理念，且強化言詞辯論主義，
    使訴訟程序得以順暢進行，上開傳聞證據亦均具有證據能力
    。查本案據以認定被告2 人犯罪事實存否之其他被告以外之
    人之言詞或書面陳述，被告2 人、辯護人及檢察官於本院審
    理時，均同意作為證據，且於本院言詞辯論終結前，均未聲
    明異議，而本院審酌該言詞陳述及書面陳述作成之情況，未
    見有何不適當之情形，故依前開規定，均得為證據。
貳、實體部分：
（壹）有罪部分：
一、訊據被告甲○○固坦承於上開時地有向丙○○收取500 元，
    並交付愷他命予丙○○之事實，被告乙○○固坦承於上開時
    地有幫被告甲○○交付1 小包東西給丙○○之事實，然均矢
    口否認有販賣第三級毒品愷他命之犯行，被告甲○○辯稱：
    伊與丙○○是合資向「忠仔」購買愷他命，一起施用云云，
    被告甲○○之辯護人則為其辯護稱：因「忠仔」僅信任被告
    甲○○，而被告與丙○○合資並由被告出面購買愷他命後朋
    分施用，被告有時因自己的錢不夠分擔購毒費用，因此丙○○有時無償供被告吸食，此係合資購買施用，不能解釋為被
    告之販毒利潤，且卷內查無任何轉賣利潤云云；被告乙○○
    則辯稱：伊幫被告甲○○送給林興駿的東西是用紙包起來的
    ，伊不知道送的東西是毒品，是警詢時員警告知伊拿的是愷
    他命云云，被告乙○○之辯護人則為其辯護稱：本案扣押之
    電子秤有2 台，其中1 台為被告乙○○所有，但該電子秤係
    因被告當時為食品衛生科的學生而於學習時所使用，該電子
    秤亦未驗出毒品反應，足證被告並未參與毒品之分裝。又被
    告並無前科，其於毒品的形狀及如何施用均不知情，確係於
    警詢時警方告知，其始知所送的東西是毒品云云。
二、經查：
  (一)丙○○於97年1 月7 日下午3 時16分34秒及17分39秒許，先
    後以行動電話門號0000000000號撥打被告甲○○所用持用之
    行動電話門號0000000000號，及被告乙○○所用持用之行動
    電話門號0000000000號，丙○○與2 人聯絡後，即前往2 人
    位於高雄縣鳳山市○○路212 巷4 號之租住處，向被告甲○○表示欲購買愷他命，並交付500 元予被告甲○○，俟被告
    甲○○以不詳方式取得重約1 公克之1 小包愷他命後，而委
    由被告乙○○在上開住處附近交付丙○○之事實，業據證人
    丙○○於原審審理中證稱：門號0000000000號是伊在使用，
    伊綽號是「DJ」，97年1 月7 日伊先打電話給被告甲○○說
    要去找他，到他們家才跟被告甲○○說要拿K 他命，錢先給
    被告甲○○，然後就等被告甲○○的消息，被告甲○○會給
    一個時間，伊在該住處外面等，是被告乙○○拿K 他命給伊
    ，被告乙○○拿給伊的時候有用紙包起來等語（見原審卷第
    199 至205 頁）。另被告乙○○於警詢時供陳：伊與被告甲○○有共同販賣K 他命，毒客打電話來說要購毒，說明購買
    數量價錢後，雙方約定地點，被告甲○○將包好的毒品要伊
    騎機車送到約定地點交毒品，而綽號「DJ」之男子（即林興
    駿）是於97年1 月初在被告甲○○住處交易K 他命數量1 克
    ，交易金額500 元等語（見97年1 月25日警詢筆錄，警卷第
    13頁）；其復於偵訊時供承：因為被告甲○○亟需用錢，所
    以伊幫他運送毒品給購毒者等語（見97年1 月25日偵訊筆錄
    ，偵卷第6 頁）；又於偵訊時證稱：被告甲○○叫伊幫忙運
    送K 他命給別人，情形如警詢所述之對象、時間、地點，錢
    的部分由被告甲○○自己與對方聯繫等語（見97年1 月30日
    偵訊筆錄，偵卷第19頁）；再於原審審理時證稱：97年1 月
    7 日「DJ」打被告甲○○的電話，被告甲○○當時在睡覺，
    伊起來幫被告甲○○接電話，被告甲○○的電話有時收訊不
    好，會換打伊門號0000000000號的電話，當天伊有幫忙拿東
    西給「DJ」等語（見原審97年7 月8 日審判筆錄，原審卷第
    123 頁）。而被告甲○○則亦於警詢時供陳：有時伊在睡覺
    叫不起來，伊女朋友乙○○會幫伊拿K 他命給要購買之人等
    語（見97年1 月25日警詢筆錄，警卷第8 頁）；復於原審審
    理時證稱：綽號「DJ」（即林興駿）的朋友，都是打門號00
    00000000號與伊聯絡等語（見原審97年7 月8 日審判筆錄，
    原審卷第101 頁）。此外，並有門號0000000000號與000000
    0000號於97年1 月17日15時16分34秒、16分37秒、17分、17
    分3 秒、32分31秒、32分35秒及門號0000000000號與000000
    0000號於97年1 月17日15時17分39秒、33分16秒、33分47秒
    之雙向通聯紀錄附卷可稽（見本院卷第148 、150 之48頁）
    ，足證林興駿於上開時、地，確係為取得愷他命而與被告甲○○電話聯絡，並經由被告乙○○之交付而取得重約1 公克
    之1 小包愷他命之事實，確可認定。且經核對林興駿上開證
    詞與被告2 人上開供述及證詞，應可認定林興駿於上開時、
    地，係向被告甲○○購買愷他命，而由被告乙○○交付之事
    實。此外，扣案之電子磅秤1 臺（檢驗報告編號 9707-25）
    ，經送高雄醫學大學附設中和紀念醫院鑑定結果，呈愷他命
    陽性反應，此有該院97年7 月8 日出具之檢驗報告1 紙足證
    （見原審卷第84頁）；另有扣案之上開SONY ERICSSON 行動
    電話1 支（含門號0000000000號之SIM 卡）、AL CTEL 行動
    電話1 支（含門號0000000000號之SIM 卡）、夾鏈袋1 包可
    佐，此亦有搜索扣押筆錄、扣押物品目錄表、查獲現場照片
    可憑（見警卷第18至22、25至27頁），故上開事實確堪認定
    。又證人丙○○於原審審理時先證稱：K 他命1 公克多少錢
    伊不清楚，伊之前都給被告甲○○500 元，被告甲○○再幫
    伊拿等語（見原審97年12月9 日審判筆錄，原審卷第200 頁
    ），後又證稱：97年1 月7 日當天1 包K 他命是給被告甲○○400 元等語（見同日審判筆錄，原審卷第203 頁），故其
    關於此分有前後陳述不一致之情事，惟本院參酌被告甲○○
    於原審審理時供陳：伊有幫丙○○拿過K 他命500 元等語（
    見原審97年12月9 日審判筆錄，原審卷第205 頁），核與被
    告乙○○前揭所述金額相符，故該相符部分應可採信，不符
    部分應不能採信，認定該次交易金額為500 元。
  (二)被告甲○○雖辯稱：伊與丙○○是向「忠仔」合資購買，一
    起施用云云，而證人丙○○亦於原審審理時證稱：伊與被告
    甲○○係合資購買等語（見原審卷第200 頁）。惟查，被告
    甲○○於警詢及偵訊時雖供陳：伊跟「忠仔」拿毒品時，與
    綽號「DJ」（丙○○）一人各出一半價錢，給伊的代價就是
    會分一些毒品給伊施用云云（見警卷第7 頁、偵卷第27頁）
    ，後於原審訊問時則改陳稱：伊幫綽號「DJ」（丙○○）拿
    毒品沒有好處，是因為大家要一起吸食毒品，才替他們拿毒
    品，就是一起拿，一起吸用云云（見原審97年5 月21日訊問
    筆錄，原審卷第11頁），復於原審審理時稱：是一起買，分
    開一起使用，伊誤認與綽號「DJ」一起買，分開使用就是代
    價云云（見原審97年7 月8 日審判筆錄，原審卷第109 頁）
    ，則就被告甲○○所陳述欲合資購買毒品之原因，先稱：幫
    忙拿毒品有受贈施用之代價云云，復改稱：無代價，是因為
    要一起施用，才替人拿云云，後又改稱：是分開一起施用云
    云，則其前後陳述反覆且相互矛盾，已難採信。且據證人丙○○於原審審理時證稱：伊沒有跟被告甲○○一起吸用過K
    他命，都是伊自己吸用等語（見原審卷第205 頁），足見被
    告甲○○前揭辯稱：因為大家要一起吸食毒品，才替他們拿
    毒品云云，要無足採。再參酌被告甲○○於97年1 月25日為
    警查獲當日採樣之尿液經送高雄醫學大學附設中和紀念醫院
    檢驗結果，呈愷他命陰性反應，此有該院報告日期為97年7
    月14日，報告編號9797-44 號濫用藥物尿液檢驗報告在卷足
    憑（見原審卷第89頁），此可認被告甲○○應無施用愷他命
    之習性，故此益徵被告甲○○前揭辯稱：合資購買是因為要
    一起施用或分開施用云云，應不能採信。據此，堪認被告甲○○顯無與丙○○合資購買之理由，證人丙○○前述證稱：
    係與被告甲○○合資購買愷他命云云，應係事後為迴護被告
    甲○○而為之附合之詞，而不能採為有利被告2 人之認定。
  (三)又被告乙○○於警詢時供陳：伊是在甲○○亟需用錢的情況
    下才幫助他販毒等語（見警卷第13頁），其於同日偵訊時，
    亦為相同內容之供述（見偵卷第6 頁），且被告甲○○亦於
    原審羈押訊問時供陳：伊朋友拿錢給伊，叫伊去幫忙拿取毒
    品，伊從中賺取酬庸等語（見聲羈卷第5 至6 頁）。再者，
    販賣毒品乃違法行為，交易雙方類皆以隱匿秘密之方式而為
    ，且毒品無公定價格，每次購買價量，隨時可能依雙方關係
    深淺、資力、需求量及對行情之認知、來源是否充裕、查緝
    是否嚴緊，購買者被查獲時供述來源對象之可能性風險等因
    素之評估，因而異其標準，機動調整，非可一概而論。販賣
    毒品之利潤所得，除經坦承犯行或價量俱屬明確者外，本難
    查得實情，是以除非別有積極事證，足認係以同一價量委託
    代買、轉售或無償贈與，確未牟利以外，尚難執此遽認非法
    販賣毒品之證據尚有不足（最高法院97年台上字第1012號、
    35 57 號判決意旨參照）。且依常情，被告甲○○茍無任何
    利潤可圖，自可請丙○○自行找尋賣主購買毒品，應無甘冒
    被查緝而觸重刑之危險，透過電話聯繫後，再委由被告乙○○交付毒品，如此大費周章，卻僅為單純合資購買或以同一
    價量委託代買之可能，因之，被告甲○○以500 元之價格交
    付予丙○○愷他命之數量必較其以相同價格向他人購買之數
    量為少，而可從中賺取差價牟利乙節，亦堪認定。是被告甲○○主觀上確係基於營利意圖而販賣，從而，被告甲○○所
    辯：係合資購買云云，無非避重就輕之詞，顯非可採，辯護
    意旨以無販賣利潤云云，亦不足採。
  (四)另被告乙○○雖辯稱：伊不知道幫被告甲○○送的東西是毒
    品，是警詢時員警告知伊拿的是K 他命云云，且證人丙○○
    亦於原審審理時證稱：當天被告乙○○拿毒品給他有用紙包
    起來等語（見原審卷第202 頁）。然被告乙○○上開與被告
    甲○○共同販賣第三級毒品愷他命予丙○○之犯行，業經被
    告乙○○於警詢中自白，且就販賣之時地、價格、情節均陳
    述明確，被告乙○○於原審審理時雖為上開辯解，但其仍陳
    稱：搜索時沒有搜到K 他命，K 他命三個字是伊自己講出來
    的等語（見原審卷第118 頁），足見被告乙○○於警詢時確
    係主動陳述其幫被告甲○○交付之物為愷他命。再觀以被告
    乙○○於警詢及偵訊時，對其係負責分擔運送毒品乙節，均
    為一致之陳述；復於警詢中陳述：電子磅秤1 臺及夾鏈袋1
    批是被告甲○○的，是磅秤毒品或分裝用等語（見警卷第11
    至12 頁） ，可見其對於上開扣押物與毒品有關，知之甚詳
    ；另衡以其於原審審理中自陳：當時與被告甲○○是同居男
    女朋友之關係，曾見過被告甲○○吸食毒品等語（見原審卷
    第114 頁），益見其所辯：不知所交付之物為毒品云云，顯
    與常情未合，要無足採。從而，證人丙○○雖於前揭證稱：
    當天被告乙○○拿毒品給他有用紙包起來等語，惟交易毒品
    是極為隱密之事，先予包裝後交付乃屬當然，自難僅憑此即
    遽為有利於被告乙○○之認定。
  (五)綜上所述，被告甲○○、乙○○2 人上開共同販賣第三級毒
    品愷他命予丙○○之事實事證明確，其等犯行堪以認定，應
    依法論科。
三、按被告2 人行為後，毒品危害防制條例於98年5 月20日修正
    公布，其中第4 條第3 項規定，已有修正。惟因本次公布之
    修正條文，未另訂施行日期，致其施行之日期究應依原毒品
    危害條例條例第36條所規定：「本條例自公布後六個月施行
    。」或依中央法規標準法第20條第2 項準用第13條規定「自
    公布或發布之日起算至第3 日起發生效力」，容有爭議，惟
    本院參照毒品危害條例條例於92年7 月9 日修正公布之第36
    條之立法理由謂：「(一)依修正草案第2 條第3 項規定，法務
    部需會同衛生署成立審議委員會每3 個月定期檢討調整毒品
    之分級及品項，而本次新增第四級毒品，有需要在新法施行
    前先經該審議會檢討後再調整公布，爰預留6 個月緩衝期，
    以利處理。(二)依本條例新修正之規定，有必要再訂定相關子
    法及修正相關法規，以配合本條例之施行，故亦有需要預留
    適當緩衝期，以利訂頒相關子法及相關法規之配合修正。」
    等語，故本院認該條之規定，顯係因應該次修正之需，始預
    留適當之緩衝期，自非得作為本次修正條文特定有施行日期
    之依據，是本次修正即應參照中央法規標準法第13條對於法
    規生效施行日之基本規範，自公布日起至第3 日即98年5 月
    22日發生效力（另可參照司法院98年6 月29日院台廳刑一字
    第0980014643號函釋理由）。綜上，本案被告2 人行為後，
    毒品危害防制條例第4 條第3 項規定，已有修正，應依刑法
    第2 條第1 項規定，依「從舊從輕」原則而為比較適用。而
    被告2 人行為時之毒品危害防制條例第4 條第3 項規定：「
    製造、運輸、販賣第三級毒品者，處5 年以上有期徒刑，得
    併科新臺幣5 百萬元以下罰金。」（以下稱修正前規定），
    修正後則規定：「製造、運輸、販賣第三級毒品者，處5 年
    以上有期徒刑，得併科新臺幣7 百萬元以下罰金」（以下稱
    修正後規定）。核修正後之規定，得併科之罰金顯已提高，
    應以被告2 人行為時之規定對被告較為有利。又本件被告2
    人並未供出毒品來源因而破獲，亦未於偵查及審判中均自白
    犯罪，自無修正前、後毒品危害防制條例第17條規定之適用
    ，是依上開比較結果，係以被告2 人行為時之毒品危害防制
    條例第4 條第3 項規定對被告較為有利，自應適用被告2 人
    行為時之毒品危害防制條例第4 條第3 項之規定處斷。
四、查愷他命係毒品危害防制條例第2 條第2 項所稱之第三級毒
    品，不得非法持有及販賣，是核被告甲○○、乙○○所為，
    均係犯修正前毒品危害防制條例第4 條第3 項之販賣第三級
    毒品罪。被告2 人就上開犯行，有犯意聯絡及行為分擔，為
    共同正犯。
五、原審因認被告2 人上開犯罪事證明確，而依修正前毒品危害
    防制條例第4 條第3 項（原審判決贅載刑法第51條第5 款，
    應予刪除）規定論科，並審酌被告2 人年紀尚輕，不思以正
    當途徑獲取金錢，竟為圖謀私利鋌而走險，販賣第三級毒品
    愷他命，助長社會濫用毒品風氣，非但侵害他人之身心健康
    ，更危及社會安全秩序甚鉅，惟考量被告2 人為本案犯行前
    尚無經論罪科刑之紀錄，素行尚可，此有臺灣高等法院被告
    2 人前案紀錄表在卷可稽（見本院卷第5 至8 頁），及其等
    販賣毒品之數量僅有1 小包，且所得僅500 元，獲利金額非
    鉅等一切情狀，分別量處被告甲○○有期徒刑5 年6 月，被
    告乙○○有期徒刑5 年2 月。又按毒品危害防制條例第2 條
    第2 項規定，毒品依其成癮性、濫用性及對社會危害性分為
    四級，並就製造、運輸、販賣、意圖販賣而持有、以非法方
    法使人施用、引誘他人施用及轉讓等不同品項毒品之行為，
    分別定其處罰。至施用或持有第三、四級毒品，因其可罰性
    較低，故予除罪化，僅就施用及持有第一、二級毒品科以刑
    罰。惟鑑於第三、四級毒品均係管制藥品，特於同條例第11
    條之1 明定無正當理由，不得擅自持有；第18條第1 項後段
    復規定查獲之第三、四級毒品，無正當理由而擅自持有者，
    沒入銷燬之。從而，依同條例第18條第1 項後段應沒入銷燬
    之毒品，專指查獲之施用、持有第三、四級毒品而言；倘係
    查獲之製造、運輸、販賣、意圖販賣而持有、以非法方法使
    人施用、引誘他人施用或轉讓之第三、四級毒品，既屬同條
    例相關法條明文規定處罰之犯罪行為，即非該條項應沒入銷
    燬之範圍。又同條例第19條第1 項所定「供犯罪所用或因犯
    罪所得之物」，係指犯第4 條至第9 條、第12條、第13條或
    第14條第1 項、第2 項之罪所用或所得之物，不包括毒品本
    身在內，自不得為第三、四級毒品之沒收依據（以犯第4 條
    第3 項販賣第三級毒品罪為例，其供犯罪所用之物，當指「
    供販賣第三級毒品所用之物」而言；第三級毒品本身為販賣
    之標的，為遂行販賣該毒品使用之物，始屬「供犯罪《犯第
    4 條第3 項之販賣第三級毒品罪》所用之物」，其理至明）
    。同條例對於查獲之製造、運輸、販賣、意圖販賣而持有、
    以非法方法使人施用、引誘他人施用及轉讓第三、四級毒品
    之沒收，並無特別規定，如其行為已構成犯罪，則該毒品即
    屬不受法律保護之違禁物，應回歸刑法之適用，依刑法第38
    條第1 項第1 款之規定沒收之（最高法院95年台上字第911
    號判決意旨參照）。是扣案之電子磅秤1 臺（編號9707-25
    ），經送高雄醫學大學附設中和紀念醫院檢驗結果，呈第三
    級毒品愷他命陽性反應，此有該院97年7 月8 日出具之檢驗
    報告1 紙足證（見原審卷第84頁），其上留有該毒品之殘渣
    ，衡情自難與之析離，當應整體視之為毒品，屬違禁物，不
    問屬於犯罪行為人與否，應依刑法第38條第1 項第1 款規定
    宣告沒收之。又扣案之SONY ERICSSON 行動電話1 支（含門
    號0000000000號之SIM 卡）、及ALCTEL行動電話1 支（含門
    號0000000000號之SIM 卡），分別為被告甲○○、乙○○所
    有，業據其等供陳在卷（見原審卷第282 頁），且係用以聯
    絡本件販賣毒品使用，應依毒品危害防制條例第19條第1 項
    規定宣告沒收，而被告2 人依共犯責任共同分擔之理論，分
    別就上開扣案物併沒收之。又扣案之夾鏈袋1 包，為被告甲○○所有，業據其供陳在卷（見原審卷第41頁），且係預備
    供本件販賣毒品所用，亦如上述，而應依刑法第38條第1 項
    第2 款規定宣告沒收之，而被告乙○○依共犯責任共同分擔
    之理論，就上開扣案物併沒收之。又扣案之電子磅秤1 臺（
    編號9707-26） ，經送高雄醫學大學附設中和紀念醫院檢驗
    結果，呈第三級毒品愷他命陰性反應，此有該院97年7 月8
    日出具之檢驗報告1 紙足證（見原審卷第85頁）、吸食器3
    組、MOTOROLA行動電話1 支、殘渣袋1 批，依卷內證據均無
    法證明與本件販賣毒品有關，而不併予宣告沒收。又按共同
    正犯之犯罪所得為現款時，因係合併計算，且於全部或一部
    不能沒收時，以其財產抵償之，為避免執行時發生重複沒收
    、抵償之情形，故各共同正犯之間係採連帶沒收主義，於裁
    判時應諭知連帶沒收，不得就全體共同正犯之總所得，對各
    該共同正犯分別重複諭知沒收（最高法院95年台上字第6501
    號判決意旨參照），是被告2 人共同販賣第三級毒品愷他命
    之所得500 元，雖未扣案，仍應依毒品危害防制條例第19條
    第1 項規定宣告連帶沒收之，如全部或一部不能沒收時，應
    以被告2 人之財產連帶抵償之。本院認原審判決關於此部分
    之認事用法均無違誤，量刑亦稱妥適，被告2 人否認犯行而
    提起上訴，均指摘原審判決不當，均無理由，應予駁回。
（貳）無罪部分：
一、公訴意旨另以：被告甲○○、乙○○係男女朋友關係，2 人
    明知愷他命業經公告列為毒品危害防制條例第2 條第2 項第
    3 款之第三級毒品，不得販賣，竟意圖營利，於附表所示時
    間，共同基於販賣第三級毒品愷他命之犯意聯絡，由被告甲○○以扣案之手機為對外聯絡方式，聯絡附表所示之人後，
    或由被告甲○○騎乘機車，至高雄縣大社鄉觀音山附近，以
    夾鏈袋1 小包（毛重1.0 公克）500 元之價錢，向綽號「忠
    仔」之男子拿取愷他命，或由被告乙○○騎乘機車至上開地
    點以上開價錢向「忠仔」之男子拿取愷他命後，由被告乙○○於附表所示地點交付與附表所示之人而販賣之，因認被告
    2 人此部分所為，亦共同涉犯毒品危害防制條例第4 條第3
    項之販賣第三級毒品罪嫌云云。
二、按犯罪事實應依證據認定之，無證據不得認定犯罪事實；不
    能證明被告犯罪者，應諭知無罪之判決，刑事訴訟法第154
    條第2 項、第301 條第1 項分別定有明文。次按事實之認定
    ，應憑證據，如未能發現相當證據，或證據不足以證明，自
    不能以推測或擬制之方法，以為裁判基礎。且刑事訴訟上證
    明之資料，無論其為直接證據或間接證據，均須達於通常一
    般人均不致於有所懷疑，而得確信其為真實之程度，始得據
    為有罪之認定，若其關於被告是否犯罪之證明未能達此程度
    ，而有合理性懷疑之存在，致使無從形成有罪之確信，根據
    「罪證有疑，利於被告」之證據法則，即不得遽為不利於被
    告之認定。又按檢察官就被告犯罪事實，應負舉證責任，並
    指出證明之方法，刑事訴訟法第161 條第1 項定有明文。因
    此，檢察官對於起訴之犯罪事實，應負提出證據及說服之實
    質舉證責任。倘其所提出之證據，不足為被告有罪之積極證
    明，或其指出證明之方法，無從說服法院以形成被告有罪之
    心證，基於無罪推定之原則，自應為被告無罪判決之諭知（
    最高法院40年台上字第86號、76年台上字第4986號、92年台
    上字第128 號判例意旨參照）。又按刑事訴訟法第156 條第
    2 項規定：被告或共犯之自白，不得作為有罪判決之唯一證
    據，仍應調查其他必要之證據，以察其是否與事實相符。立
    法旨意乃在防範被告或共犯自白之虛擬致與真實不符，故對
    自白在證據上之價值加以限制，明定須藉補強證據以擔保其
    真實性。所謂補強證據，係指除該自白本身之外，其他足以
    證明該自白之犯罪事實確具有相當程度真實性之證據而言，
    雖所補強者，非以事實之全部為必要，但亦須因補強證據之
    質量，與自白之相互利用，足使犯罪事實獲得確信者，始足
    當之。共犯之自白，性質上仍屬被告之自白，縱先後所述內
    容一致，或經轉換為證人而具結陳述，仍屬不利己之陳述範
    疇，究非自白以外之其他必要證據，自不足作為證明其所自
    白犯罪事實之補強證據（最高法院97年台上字第4648號判決
    意旨參照）。
三、檢察官認被告甲○○、乙○○2 人涉有上開罪嫌，係以被告
    2 人於警詢、偵查中之自白及證述、扣案之電子磅秤2 臺、
    行動電話3 支、夾鏈袋1 批等為其論據。訊據被告2 人，則
    均堅決否認有此部分之犯行，經查：
  (一)被告乙○○雖於警詢及偵訊時自白並證稱：伊有幫助被告甲○○運送愷他命，綽號「小朱」之男子於96年12月中旬某2
    日晚間，在被告甲○○住處高雄縣鳳山市○○路212 巷4 號
    房間，交易K 他命數量1 至2 克，交易金額為500 元至1,00
    0 元，共2 次；綽號「益仔」之男子於97年1 月中旬早上，
    在上述地點交易K 他命數量2 克，交易金額1,000 元等語（
    見警卷第12至13頁，偵卷第6 、19頁），被告甲○○於警詢
    及偵訊時亦自白並證稱：伊有幫綽號「小朱」、「益仔」之
    男子向「忠仔」拿毒品，被告乙○○會幫伊拿毒品給要購買
    之人等語（見警卷第8 頁，偵卷第4 、27頁），惟依上開說
    明，此部分被告2 人之自白，仍須有其他補強證據以擔保其
    真實性，而共犯之自白性質上仍屬被告自白，尚不足作為證
    明其所自白犯罪事實之補強證據，是被告2 人前揭於警詢及
    偵訊之自白，尚不能以為相互佐證之補強證據。
  (二)另被告2 人上開使用門號0000000000號、0000000000號之行
    動電話，經原審調取其等電話之雙向通聯紀錄，雖可證明被
    告甲○○於警詢時所供稱：曾與「益仔」使用之0000000000
    號行動電話於96年12月間有聯絡等語之事實，確屬真實，有
    該雙向通聯紀錄在卷可憑（見原審卷第137 至150 頁），但
    此仍不能證明被告2 人曾於97年1 月中旬即被訴之販賣時間
    ，有與「益仔」聯絡之事實，亦不能證明被告2 人於附表所
    示時間，有與附表所示之人聯絡之事實；又縱被告2 人確於
    附表所示時間，有與附表所示之人間有電話聯絡之事實，然
    此亦除被告2 人上開自白外，別無其他證據可以證明其等之
    間所聯絡者確為毒品交易之事；又扣案之電子磅秤2 臺、行
    動電話3 支及夾鏈袋1 批，雖於被告2 人上開住處查獲，此
    有搜索扣押筆錄、扣押物品目錄表在卷可憑（見警卷第18至
    22頁），然此僅足證明被告2 人持有上開物品之事實，亦難
    認係補強被告自白之前揭販賣愷他命犯行確具相當程度真實
    性之證據。再者，檢察官所指被告2 人上開交易毒品之對象
    均僅有綽號，並無真實姓名，僅依卷內上開門號之通聯紀錄
    ，亦難以特定而予傳喚到庭作證。是就檢察官所指被告前揭
    販賣毒品犯行，所為訴訟上之證明，均未達到通常一般之人
    均不會有任何懷疑，而得確信被告2 人犯行之真實程度，自
    無從說服本院形成有罪之心證。此外，復查無其他積極證據
    足認被告2 人確有檢察官所指此部分之犯行，故被告2 人此
    部分之犯罪尚屬不能證明。
四、原審因而為被告2 人此部分無罪之判決，核無不合。檢察官
    就此部分提起上訴，指摘原判決不當，為無理由，應予駁回
    。
據上論結，應依刑事訴訟法第368 條，判決如主文。
本案經檢察官林敏惠到庭執行職務。
中    華    民    國    98    年    7     月    29    日
                  刑事第七庭    審判長法  官  莊飛宗
                                      法  官  孫啟強
                                      法  官  邱明弘
以上正本證明與原本無異。
如不服本判決應於收受本判決送達後10日內向本院提出上訴書狀
，其未敘述上訴理由者，並得於提起上訴後10日內向本院補提理
由書狀（均須按他造當事人之人數附繕本）「切勿逕送上級法院
」。
中    華    民    國    98    年    7     月    29    日
                                      書記官  曾允志
附錄論罪科刑法條：
毒品危害防制條例第4 條第3 項：
製造、運輸、販賣第三級毒品者，處5 年以上有期徒刑，得併科
新臺幣5 百萬元以下罰金。
  附表
 ┌──┬────┬───┬──────┬──┬────┐
 │編號│販賣對象│時間  │地點        │數量│代價    │
 │    │        │      │            │    │        │
 ├──┼────┼───┼──────┼──┼────┤
 │ 1  │綽號小朱│96年12│高雄縣鳳山市│1至2│提供王明│
 │    │之男子  │月中旬│北平路212 巷│公克│嘉施用毒│
 │    │        │某日夜│4號         │    │品為其代│
 │    │        │晚    │            │    │價      │
 ├──┼────┼───┼──────┼──┼────┤
 │ 2  │綽號小朱│96年12│同上        │同上│同上    │
 │    │之男子  │月中旬│            │    │        │
 │    │        │某日夜│            │    │        │
 │    │        │晚    │            │    │        │
 ├──┼────┼───┼──────┼──┼────┤
 │ 3  │益仔    │97年1 │同上        │2公 │同上    │
 │    │        │月中旬│            │克  │        │
 │    │        │早上  │            │    │        │
 └──┴────┴───┴──────┴──┴────┘


司法院資訊處製作；財團法人民間司法改革基金會備份。
